ACORDAO-COMPLETO-2416889

ACÓRDÃO 8479/2020 ATA 27/2020 - SEGUNDA CÂMARA

VISTOS, relatados e discutidos estes autos de pensões militares deferidas pela Subdiretoria de Inativos e Pensionistas - Área Militar - junto ao Comando da Aeronáutica a partir do falecimento de Charles Murilo de Oliveira Netto, Claudio André Duarte de Oliveira, Coriolano Luiz Tenan e Cristovão dos Santos Pimentel;
ACORDAM os Ministros do Tribunal de Contas da União, reunidos em Sessão da 2ª Câmara, nos termos do art. 71, III e IX, da Constituição de 1988, e dos arts. 1º, V, 39, II, e 45 da Lei nº  8.443, de 1992, além dos arts. 260, § 1º, e 262, § 2º, do RITCU, ante as razões expostas pelo Relator, em:
9.1. considerar legais os atos de pensão militar instituídos por Charles Murilo de Oliveira Netto, como reversão, em favor de Elayne de Fatima Oliveira Netto e Marcia Valéria de Oliveira Netto (à Peça 2 sob o nº 10714944-08-2014-000724-3) , por Claudio André Duarte de Oliveira, como ato inicial, em favor de Katia Fernandes Duarte de Oliveira (à Peça 3 sob o nº 10714944-08-2012-000087-1) , por Coriolano Luiz Tenan, como reversão, em favor de Heloisa Luiz Tenan (à Peça 4 sob o nº 10714944-08-2011-000942-6) e por Cristovão dos Santos Pimentel, como ato inicial, em favor de Carolina Terezinha Couto Pimentel (à Peça 6 sob o nº 10714944-08-2015-000844-7) , concedendo-lhes o respectivo registro;
9.2. considerar ilegal o ato de pensão militar instituído por Cristovão dos Santos Pimentel, como reversão, em favor de Egnar Pimentel Mcquillen, Elaine Maria Pimentel de Sá e Maria de Lourdes Couto Pimentel (à Peça 5 sob o nº 10714944-08-2015-000843-9) , já que, além da presente pensão militar, a Sra. Egnar Pimentel Mcquillen perceberia cumulativa e indevidamente a aposentadoria e a pensão sob o Regime Geral da Previdência Social (RGPS) e a Sra. Elaine Maria Pimentel perceberia cumulativa e indevidamente a aposentadoria pelo Município do Rio de Janeiro - RJ e a pensão pelo Regime Próprio da Previdência Social (RPPS) , com a adicional pensão pelo Regime Geral da Previdência Social (RGPS) ;
9.3. dispensar o ressarcimento das quantias percebidas indevidamente, mas de boa-fé, em consonância com a Súmula n.º 106 do TCU;
9.4. determinar que, no prazo de 15 (quinze) dias contados da ciência desta deliberação, a Subdiretoria de Inativos e Pensionistas - Área Militar - junto ao Comando da Aeronáutica adote as seguintes medidas:
9.4.1. faça cessar os pagamentos decorrentes dos atos ora considerados ilegais pelo item 9.2 deste Acórdão, sob pena de responsabilidade solidária da autoridade administrativa omissa, nos termos do art. 262, caput, do RITCU;
9.4.2. dê ciência do inteiro teor desta deliberação às interessadas indicadas no item 9.2 deste Acórdão, alertando-as de que o efeito suspensivo proveniente da eventual interposição de recurso junto ao TCU não as eximirá da devolução dos valores percebidos indevidamente após a notificação, diante do não provimento ao referido recurso, devendo encaminhar os comprovantes dessa notificação ao TCU no prazo de até 30 (trinta) dias; 
9.4.3. oriente as interessadas indicadas no item 9.2 deste Acórdão (Egnar Pimentel Mcquillen e Elaine Maria Pimentel) sobre a eventual possibilidade de exercerem a superveniente opção com vistas a permitir a percepção da presente pensão militar a partir das subjacentes desistências das indevidas percepções cumulativas;
9.4.4. encaminhe a este Tribunal, se for o caso, nos termos do art. 262, § 2º, do RITCU, o novo ato de concessão da aludida pensão militar indicada no item 9.2 deste Acórdão, sem as ilegalidades indicadas nesta deliberação sobre os múltiplos benefícios em prol de Egnar Pimentel Mcquillen e Elaine Maria Pimentel, para ser submetido à apreciação pelo TCU, na forma do art. 260, caput, do RITCU;
	9.5. determinar, nos termos do art. 250, II, do RITCU, que, no prazo de 90 (noventa) dias contados da ciência desta deliberação, o Instituto Nacional do Seguro Social - INSS avalie a legalidade, ou não, da atual situação previdenciária de Egnar Pimentel Mcquillen ante a cumulativa percepção da aposentadoria e da pensão sob o Regime Geral da Previdência Social (RGPS) , além da atual situação previdenciária de Elaine Maria Pimentel ante a cumulativa percepção da aposentadoria pelo Município do Rio de Janeiro - RJ e da pensão pelo Regime Próprio da Previdência Social (RPPS) , com a adicional pensão pelo Regime Geral da Previdência Social (RGPS) ; devendo o INSS informar o TCU sobre o efetivo resultado de todas as providências porventura adotadas, ao final do aludido prazo;
9.6. enviar a cópia do presente Acórdão, com o Relatório e a Proposta de Deliberação, à Subdiretoria de Inativos e Pensionistas - Área Militar - junto ao Comando da Aeronáutica e ao Instituto Nacional do Seguro Social, para ciência e efetivo cumprimento aos itens 9.4 e 9.5 deste Acórdão; e
9.7. arquivar o presente processo, sem prejuízo de promover o monitoramento da determinação proferida pelo item 9.4 deste Acórdão, representando ao TCU, se necessário.

Pensões militares deferidas pela Subdiretoria de Inativos e Pensionistas - Área Militar - Comando da Aeronáutica a partir do falecimento de a partir do falecimento de Charles Murilo de Oliveira Netto, Claudio André Duarte de Oliveira, Coriolano Luiz Tenan e Cristovão dos Santos.

Segunda Câmara

Subdiretoria de Inativos e Pensionistas - Área Militar - junto ao Comando da Aeronáutica.

3. Interessadas: Carolina Terezinha Couto Pimentel (CPF XXX.523.107-XX); Egnar Pimentel Mcquillen (CPF XXX.022.514-XX); Elaine Maria Pimentel de Sa (CPF XXX.634.257-XX); Elayne de Fatima Oliveira Netto (CPF XXX.006.327-XX); Heloisa Luiz Tenan (CPF XXX.736.037-XX); Katia Fernandes Duarte de Oliveira (CPF XXX.306.808-XX); Marcia Valéria de Oliveira Netto (CPF XXX.836.557-XX); Maria de Lourdes Couto Pimentel (CPF XXX.834.087-XX).

13.1. Ministros presentes: Ana Arraes (Presidente), Augusto Nardes, Aroldo Cedraz e Raimundo Carreiro.
13.2. Ministros-Substitutos presentes: Marcos Bemquerer Costa e André Luís de Carvalho (Relator).

ACORDAO-COMPLETO-2434152

Acórdão de Relação 11525/2020 - Segunda Câmara

Acórdão de Relação

ANDRÉ DE CARVALHO

Trata-se de pensões militares deferidas pela Subdiretoria de Inativos e Pensionistas - Área Militar - junto ao Comando da Aeronáutica a partir do falecimento de Charles Murilo de Oliveira Netto, Claudio André Duarte de Oliveira, Coriolano Luiz Tenan e Cristovão dos Santos Pimentel.
2.	Após a análise final do feito, o Auditor Federal Marcos Fernando Heldwein lançou o seu parecer conclusivo à Peça 8, com a anuência, por delegação de competência, do diretor da Sefip (Peça 9) , nos seguintes termos:
" (...) INTRODUÇÃO
1.	Trata-se de atos de concessão de pensão militar às beneficiárias supracitadas, pensões estas concedidas pelo Comando da Aeronáutica.
2.	Os atos foram submetidos à apreciação do Tribunal de Contas da União (TCU) para fim de registro, nos termos do art. 71, inciso III, da Constituição Federal. O cadastramento e a disponibilização ao TCU ocorreram por intermédio do Sistema de Apreciação e Registro de Atos de Admissão e Concessões (Sisac) , na forma dos arts. 2o, caput e inciso VI, e 4o, caput, da Instrução Normativa - TCU 55/2007.
EXAME TÉCNICO  
3.	Os procedimentos para exame, apreciação e registro de atos de pessoal encontram-se estabelecidos na Instrução Normativa TCU 78/2018 e na Resolução TCU 206/2007. Em seus arts. 4o, § 2o, e 3o, § 3o, respectivamente, essas normas dispõem que os atos de pessoal disponibilizados por meio do Sisac devem ser submetidos a crítica automatizada do próprio sistema, com base em parâmetros predefinidos.
4.	Relativamente aos atos de concessão de pensão militar, as rotinas de crítica das informações cadastradas no Sisac foram elaboradas e validadas levando-se em conta as peculiaridades desses atos. Os itens de verificação do sistema compreendem prazos e fundamentos legais, assim como eventuais ocorrências de acumulação. Trata-se de verificações mais abrangentes, minuciosas e precisas do que aquelas que podem ser realizadas por mãos humanas, proporcionando um nível de segurança ainda maior.
5.	Além da crítica automatizada, há verificação humana adicional no caso de haver alertas do sistema ou informações não formatadas, como esclarecimentos do gestor ou do controle interno. 
6.	Por meio dos sistemas informatizados disponibilizados pelo TCU foi possível verificar que a Sra. Egnar Pimentel Mcquillen, uma das beneficiárias da pensão instituída por Cristovão dos Santos Pimentel, recebe três benefícios: a presente pensão militar, uma aposentadoria e uma pensão pelo Regime Geral da Previdência Social - RGPS.
7.	Também se verificou que a Sra. Elaine Maria Pimentel de Sá, outra das beneficiárias da pensão instituída por Cristovão dos Santos Pimentel, recebe quatro benefícios: a presente pensão militar, uma aposentadoria pelo serviço público municipal da cidade de Rio de Janeiro, uma pensão pelo Regime Próprio da Previdência Social - RPPS e uma pensão pelo RGPS.
8.	O benefício previdenciário pelo RGPS é considerado para fins do disposto no mencionado art. 29 da Lei 3.765/1960, haja vista que, em se tratando de aposentadoria e pensão civil, quer seja previdenciária quer estatutária, a acumulação de benefícios recebidos dos cofres públicos deve ser entendida de maneira restritiva.
9.	O TCU, por meio do Acórdão 3653/2011-TCU-Segunda Câmara, da relatoria do Ministro Substituto André de Carvalho considerou que o benefício do Regime Geral da Previdência Social também deve ser considerado para fins do disposto no art. 29 da Lei 3.765/1960. Eis excerto do Voto condutor dessa deliberação: 
5. Ocorre que, no que diz respeito à pensão militar, a redação original do art. 29 da Lei n. 3.765, de 4/5/1960, prevê a acumulação de duas pensões militares ou de uma pensão militar com proventos de disponibilidade, reforma, vencimentos, aposentadoria ou pensão proveniente de um único cargo civil.
6. E, com base em precedentes dos Tribunais Regionais Federais, verifica-se que o benefício previdenciário do INSS é considerado para fins do disposto no mencionado art. 29 da Lei n. 3.765, de 1960, haja vista que, em se tratando de pensão civil, quer seja previdenciária, quer estatutária, a acumulação de benefícios recebidos dos cofres públicos deve ser entendida de maneira restritiva (v. Apelação Cível nº 2005.33.000084718 - TRF 1ª Região e Apelação em Mandado de Segurança 70012 - TRF 2ª Região, fl. 23) 
10. Este também é o entendimento do Superior Tribunal de Justiça, conforme as seguintes ementas no AgRg no REsp 989802/RJ e no REsp 1434168/RS:
ADMINISTRATIVO. AGRAVO REGIMENTAL NO RECURSO ESPECIAL. MILITAR. PENSÃO DE FILHA. ART. 29 DA LEI Nº 3.765/1960. REDAÇÃO ORIGINAL. APLICABILIDADE. TEMPUS REGIT ACTUM. ACUMULAÇÃO COM DUAS PENSÕES PREVIDENCIÁRIAS. IMPOSSIBILIDADE. SUSPENSÃO DE COTA-PARTE ATÉ EVENTUAL OPÇÃO DA INTERESSADA.
1. O Superior Tribunal de Justiça firmou entendimento de que o regramento do direito à pensão por morte há de ser feito com base na lei vigente à época do óbito do instituidor.
2. Para afastar a acumulação ilegal de benefícios, deve-se suspender a cota-parte da pensão militar até que a interessada renuncie a uma das pensões previdenciárias, se esta for sua opção.
11. Assim, a acumulação de mais de dois benefícios pelas interessadas não merece prosperar, razão pela qual o ato NC 10714944-08-2015-000843-9 poderá ser considerado ilegal. 
12. Cabe salientar, no entanto, que as interessadas poderão optar, a qualquer tempo, pelo recebimento do benefício relativo à pensão militar, contanto que comprove seus respectivos enquadramentos na disposição do art. 29 da Lei 3.765/1960, escolhendo apenas os benefícios legalmente acumuláveis. 
13. No que concerne ao recebimento de benefícios pelas demais interessadas importa informar que, em consulta aos sistemas disponibilizados para o TCU, não foram constatadas acumulações das aludidas pensões com cargos, funções e outros benefícios previdenciários que pudessem macular os atos de concessão em comento.
14. A pensionista Heloisa Luiz Tenan acumula a pensão militar com um benefício pelo RGPS, enquanto que as demais interessadas recebem apenas os benefícios em exame. Cabe informar que a pensionista Maria de Lourdes Couto Pimentel faleceu em 4/11/2013.
15. Observa-se que as situações descritas encontram amparo legal no Art. 29, incisos I e II, da Lei das Pensões Militares, que permite as aludidas acumulações, observado o disposto no art. 37, inciso XI, da Constituição Federal.
16. Já em relação ao ato de concessão de pensão militar instituída por Charles Murilo de Oliveira Neto foi identificado no formulário Sisac que o CPF utilizado para o instituidor está incorreto. Em consulta aos dados constantes na base de dados da Receita Federal se verificou que o CPF do instituidor é XXX.178.437-XX.
17. Assim, cabe determinação a esta Secretaria para que promova o ajuste no número do CPF do instituidor constante no formulário de concessão da pensão militar em comento, haja vista que se trata de erro de digitação.
18. Assim, considerando a manifestação transcrita acima e as críticas promovidas pelos sistemas disponibilizados pelo TCU, cabe entender que não existem óbices que possam macular a apreciação dos demais atos constantes neste processo.
19.  Por fim vale lembrar que cabe dispensar o ressarcimento das quantias indevidamente recebidas de boa-fé pelas beneficiárias Egnar Pimentel Mcquillen e Elaine Maria Pimentel de Sá, consoante o disposto no Enunciado 106 da Súmula da Jurisprudência do TCU.
CONCLUSÃO 
20. A abrangência e a profundidade das verificações levadas a efeito fundamentam convicção de ilegalidade do ato de concessão NC 10714944-08-2015-000843-9 da pensão instituída por Cristovão dos Santos Pimentel. Assim, cabe proposta no sentido de que seja considerado ilegal, negando-lhe o registro, cumprindo dispensar o ressarcimento das quantias indevidamente recebidas de boa-fé por Egnar Pimentel Mcquillen e Elaine Maria Pimentel de Sá, consoante o disposto no Enunciado 106 da Súmula da Jurisprudência do TCU.
21. Ainda, em relação às pensionistas Egnar Pimentel Mcquillen e Elaine Maria Pimentel de Sá, cabe esclarecer que as interessadas poderão optar, a qualquer tempo, pelo recebimento do benefício relativo à pensão militar, contanto que comprovem seus respectivos enquadramentos na disposição do art. 29 da Lei 3.765/1960, escolhendo apenas os benefícios legalmente acumuláveis.
22. Quanto aos demais atos constantes neste processo cabe proposta no sentido de que sejam considerados legais, sendo que em relação ao ato concessão de pensão militar instituída por Charles Murilo de Oliveira Neto cumpre determinar a esta Secretaria para que promova o ajuste no número do CPF do instituidor constante no formulário de concessão da pensão militar, haja vista que se trata de erro de digitação.
PROPOSTA DE ENCAMINHAMENTO
23. Ante o exposto, com fundamento nos arts. 71, inciso III, da Constituição Federal, 1o, inciso V, e 39, inciso II, da Lei 8.443/1992 e 260, § 1º e 5º, do Regimento Interno do Tribunal de Contas da União, bem como art. 7º, § 4º da IN 78/2018, propõe-se:
a) considerar ilegal o ato de concessão de pensão militar instituída por Cristovão dos Santos Pimentel NC 10714944-08-2015-000843-9, recusando o respectivo registro; 
b) considerar legais os demais atos de concessão constantes neste processo, promovendo os respectivos registros; 
c) dispensar o ressarcimento das quantias indevidamente recebidas de boa-fé por Egnar Pimentel Mcquillen e Elaine Maria Pimentel de Sá, consoante o disposto no Enunciado 106 da Súmula da Jurisprudência do TCU;
d) determinar à Subdiretoria de Inativos e Pensionistas do Comando da Aeronáutica que:
d.1) no prazo de 15 (quinze) dias, a contar da ciência da deliberação que vier a ser proferida, abstenha-se de realizar pagamentos decorrentes dos atos impugnados às interessadas Egnar Pimentel Mcquillen e Elaine Maria Pimentel de Sá, sujeitando-se a autoridade administrativa omissa à responsabilidade solidária, nos termos do art. 262, caput, do Regimento Interno/TCU;
d.2) dê ciência, no prazo de 15 (quinze) dias, a contar do recebimento da notificação do inteiro teor da deliberação que vier a ser proferida a Egnar Pimentel Mcquillen e a Elaine Maria Pimentel de Sá, notadamente no que diz respeito ao direito de opção pelos benefícios legalmente acumuláveis, encaminhando a este Tribunal, no prazo de 30 dias, comprovante das referidas ciências; 
d.3) alerte às interessadas citadas nos subitens anteriores que o efeito suspensivo proveniente da interposição de possíveis recursos perante o TCU não as exime da devolução dos valores percebidos indevidamente após a respectiva notificação, caso os recursos não sejam providos; 
e) determinar à Secretaria de Fiscalização de Pessoal que:
e.1) retifique no formulário Sisac do ato de concessão da pensão militar instituída por Charles Murilo de Oliveira Neto o campo referente ao CPF do instituidor para 'XXX.178.437-XX'; e
e.2) monitore o cumprimento das medidas indicadas no subitem 23.d) supra, representando a este Tribunal, caso necessário."
3.	Enfim, por intermédio do Exmo. Sr. Procurador Sergio Ricardo Costa Caribé, o MPTCU anuiu à aludida proposta da unidade técnica, tendo consignado o seu parecer à Peça 10 nos seguintes termos:
" (...) Trata-se da apreciação, para fins de registro, de cinco atos de concessão de pensões militares emitidos pela Subdiretoria de Inativos e Pensionistas - Área Militar.
2.	A Secretaria de Fiscalização de Pessoal (Sefip) , em pareceres uniformes às peças 8 e 9, propõe a ilegalidade do ato relativo à pensão instituída por Cristovão dos Santos Pimentel (peça 5) , em razão de que as beneficiárias acumulam a referida pensão com outros benefícios previdenciários, em desacordo com o art. 29 da Lei 3.765/1960; e a legalidade dos demais atos constantes dos autos, por não apresentarem irregularidades.
3.	De fato, verifica-se que as redações do art. 29 da Lei 3.765/1960, que trata das pensões militares, tanto em sua versão original como após a alteração realizada pela Medida Provisória - MP 2.215-10/2001, não permitem a acumulação de três benefícios previdenciários, in verbis:
Redação Original
Art. 29. É permitida a acumulação:
a) de duas pensões militares;
b) de uma pensão militar com proventos de disponibilidade, reforma, vencimentos, aposentadoria ou pensão proveniente de um único cargo civil.
Com a redação dada pela MP 2.215-10/2001
Art. 29. É permitida a acumulação:
I - de uma pensão militar com proventos de disponibilidade, reforma, vencimentos ou aposentadoria;
II - de uma pensão militar com a de outro regime, observado o disposto no art. 37, inciso XI, da Constituição Federal [teto remuneratório].
4.	Além disso, a jurisprudência deste Tribunal pacificou-se no sentido de que a percepção de benefício do Regime Geral da Previdência Social também deve ser considerada para fins do disposto no art. 29 da Lei 3.765/1960, a exemplo do Acórdão 3653/2011-TCU-Segunda Câmara, relatado pelo Ministro Substituto André de Carvalho, senão vejamos:
PESSOAL. PENSÃO MILITAR. LEI Nº 3.765/1960. REVERSÃO EM FAVOR DAS FILHAS DO INSTITUIDOR. ACUMULAÇÃO DE TRÊS BENEFÍCIOS POR UMA INTERESSADA. ILEGALIDADE. DETERMINAÇÕES.
 (...) 
5. Ocorre que, no que diz respeito à pensão militar, a redação original do art. 29 da Lei n. 3.765, de 4/5/1960, prevê a acumulação de duas pensões militares ou de uma pensão militar com proventos de disponibilidade, reforma, vencimentos, aposentadoria ou pensão proveniente de um único cargo civil.
6. E, com base em precedentes dos Tribunais Regionais Federais, verifica-se que o benefício previdenciário do INSS é considerado para fins do disposto no mencionado art. 29 da Lei n. 3.765, de 1960, haja vista que, em se tratando de pensão civil, quer seja previdenciária, quer estatutária, a acumulação de benefícios recebidos dos cofres públicos deve ser entendida de maneira restritiva (v. Apelação Cível nº 2005.33.000084718 - TRF 1ª Região e Apelação em Mandado de Segurança 70012 - TRF 2ª Região, fl. 23) 
5.	In casu, a Unidade Técnica detectou que as beneficiárias Egnar Pimentel Mcquillen e Elaine Maria Pimentel de Sá acumulam a pensão militar instituída por Cristovão dos Santos Pimentel com pelo menos outros dois benefícios previdenciários, o que afronta o disposto no art. 29 da Lei 3.765/1960 e as supracitadas jurisprudências. 
6.	Ante o exposto, este membro do Ministério Público de Contas, em consonância com a Unidade Técnica, entende que o ato da pensão instituída por Cristovão dos Santos Pimentel (peça 5) deve ser considerado ilegal; e os demais atos constantes dos autos estão aptos a receberem a chancela da legalidade."
É o Relatório.

não há.

Procurador Sergio Ricardo Costa Caribé.

PENSÕES MILITARES. INDEVIDA PERCEPÇÃO DE BENEFÍCIOS NÃO ACUMULÁVEIS. ILEGALIDADE DE UM ATO. NEGATIVA DE REGISTRO. LEGALIDADE E REGISTRO DOS DEMAIS ATOS. DETERMINAÇÕES.

PENSÃO MILITAR (PMIL)

Secretaria de Fiscalização de Pessoal (Sefip).

Trata-se de pensões militares deferidas pela Subdiretoria de Inativos e Pensionistas - Área Militar - junto ao Comando da Aeronáutica sob as seguintes condições:
	Peça
	Instituidor
	Número de Controle
	Tipo de Ato
	Data do Óbito
	Vigência
	Enviado 
ao TCU
	Beneficiárias

	2
	Charles Murilo de Oliveira Netto
	10714944-08-2014-000724-3
	Reversão
	9/8/1987
	7/9/2004
	6/1/2016
	Elayne de Fatima Oliveira Netto (irmã) ; e
Marcia Valéria de Oliveira Netto (irmã) .

	3
	Claudio André Duarte de Oliveira
	10714944-08-2012-000087-1
	Inicial
	3/6/2009
	3/6/2009
	25/1/2016
	Katia Fernandes Duarte de Oliveira (viúva) .

	4
	Coriolano Luiz Tenan
	10714944-08-2011-000942-6
	Reversão
	1º/4/1998
	18/9/2001
	29/2/2016
	Heloisa Luiz Tenan (filha) .

	5
	Cristovão dos Santos Pimentel
	10714944-08-2015-000843-9
	Inicial
	5/9/1996
	5/9/1996
	7/3/2016
	Egnar Pimentel Mcquillen (filha) ;
Elaine Maria Pimentel de Sá (filha) ; e
Maria de Lourdes Couto Pimentel (viúva) .

	6
		10714944-08-2015-000844-7
	Reversão
		4/11/2013
	7/3/2016
	Carolina Terezinha Couto Pimentel (filha) .

2.	De toda sorte, após a análise final do feito, a Sefip pugnou pela legalidade de todos os aludidos atos, com a exceção para a pensão militar inicial instituída por Cristovão dos Santos Pimentel (ato n.º 10714944-08-2015-000843-9) , tendo o MPTCU anuído a essa proposta.
3.	Como visto, a Sefip anotou que a pensão militar inicial instituída a partir do falecimento de Cristovão dos Santos Pimentel padeceria de ilegalidade diante da subsistência de dois outros benefícios previdenciários em favor da referida pensionista (Egnar Pimentel Mcquillen) , para além da presente pensão militar, pois ela já perceberia a aludida aposentadoria e a outra pensão sob o Regime Geral da Previdência Social (RGPS) , e diante da subsistência de três outros benefícios previdenciários em favor da outra pensionista (Elaine Maria Pimentel de Sá) , para além da presente pensão militar, pois perceberia a suscitada aposentadoria pelo Município do Rio de Janeiro - RJ e a pensão pelo Regime Próprio da Previdência Social (RPPS) , com a adicional pensão pelo Regime Geral da Previdência Social (RGPS) .
4.	O TCU pode incorporar os pareceres da Sefip e do MPTCU a estas razões de decidir.
5.	Ocorre que, ao dispor sobre a concessão de pensões militares, o art. 29 da Lei nº  3.765, de 1960, vedaria expressamente a acumulação de mais de dois benefícios.
6.	Bem se sabe que, originalmente, o aludido dispositivo legal permitia a acumulação de duas pensões militares ou de uma pensão militar com os proventos de aposentadoria ou pensão proveniente de um único cargo civil, quando o art. 29 da Lei nº 3.765, de 1960, estabelecia a seguinte premissa:
" (...) Art. 29. É permitida a acumulação:
a) de duas pensões militares;
b) de uma pensão militar com proventos de disponibilidade, reforma, vencimentos, aposentadoria ou pensão proveniente de um único cargo civil."
7.	Em face, contudo, das alterações introduzidas pela MP n.º 2.215-10, de 2001, o aludido art. 29 da Lei nº  3.765, de 1960, passou a estabelecer a seguinte premissa:
" (...) Art. 29. É permitida a acumulação:
I - de uma pensão militar com proventos de disponibilidade, reforma, vencimentos ou aposentadoria;
II - de uma pensão militar com a de outro regime, observado o disposto no art. 37, inciso XI, da Constituição Federal."
8.	Não por acaso, então, a jurisprudência do TCU estaria firmada no sentido da ilegalidade dessa múltipla acumulação indevida, em sintonia, por exemplo, com os Acórdãos 3.653/2011, 8.721/2017, 10.142/2017, da 2ª Câmara, restando adequada a proposta da unidade técnica e do MPTCU sobre a ilegalidade do referido ato de pensão militar em favor das aludidas pensionistas (Egnar Pimentel Mcquillen e Elaine Maria Pimentel de Sá) , diante da indevida acumulação com, pelo menos, os outros dois benefícios previdenciários.
9.	Diante, contudo, da evidente possibilidade de subsistir a subjacente irregularidade na cumulativa percepção dos referidos benefícios previdenciários pelas aludidas interessadas, o TCU deve determinar que o INSS avalie a legalidade, ou não, da atual situação previdenciária de Egnar Pimentel Mcquillen e de Elaine Maria Pimentel; devendo informar o TCU sobre o efetivo resultado de todas as providências adotadas.
10.	De todo modo, como as aludidas pensões deram entrada no TCU há menos de 5 anos, não seria necessária a prévia oitiva das interessadas no presente momento, estando esse entendimento em plena consonância com a jurisprudência do STF (v.g.: MS-25.116 e MS-25.403) e com a exceção prevista na Súmula Vinculante nº 3 do STF, além de estar em sintonia com a jurisprudência do TCU (v.g.: Acórdão 587/2011-TCU-Plenário, entre outros) . 
11.	O TCU deve assinalar a ilegalidade, portanto, do ato de pensão militar acostado à Peça 5, negando-lhe o respectivo registro, sem prejuízo de considerar legais todos os demais atos.
Ante o exposto, pugno pela prolação do Acórdão ora submetido a este Colegiado.
TCU, Sala das Sessões, em tagDataSessao.
Ministro-Substituto ANDRÉ LUÍS DE CARVALHO 
Relator